【裁判字號】    89,判,807
【裁判日期】    890323
【裁判案由】    發明專利申請
【裁判全文】
行  政  法  院  判  決                            八十九年度判字第八○七號
    原      告  日商．日立製作所股份有限公司
    代  表  人  甲○○
    訴訟代理人  林志剛  律師
                陳和貴  律師
                高山
    被      告  經濟部智慧財產局
右當事人間因發明專利申請事件，原告不服行政院中華民國八十七年十二月二十一日
台八十七訴字第六二八二五號再訴願決定，提起行政訴訟。本院判決如左︰
    主  文
原告之訴駁回。
    事  實
緣原告於八十四年一月二十七日以其「半導體裝置及其製造方法」係關於一種較佳封
裝結構及製造BGA 封裝之方法。在一種樹脂密封之BGA 封裝中，將一個用以固定支持
半導體元件（如IC晶片、電路板或電路膜等）的支持框以樹脂密封，密封所使用之模
由上半模及下半模所構成，下半膜具有多個突出物，分別位於與各外部端子對應之位
置。模設區分構造，構造中於用以區分之元件間設通氣孔等情，向被告申請發明專利
。案經被告編為第00000000號審查，不予專利。原告變更發明名稱為「半導
體裝置」並修正申請專利範圍，申請再審查結果，仍不予專利，發給八十六年十月七
日台專（伍）○四○四七字第一三九○九七號專利再審查審定書。原告不服，提起訴
願、再訴願，遞遭決定駁回，遂提起行政訴訟。茲摘兩造訴辯意旨如次：
原告起訴意旨及補充理由略謂：一、原處分不予專利之理由為：「本案所提供者為對
半導體裝置之BGA 封裝就其構造加以改良，特別是對於支持框之形狀、結構提供改進
，此種就一裝置在形狀、構造、裝置之創作與改良，其創作非屬發明範疇，未符為一
具進步性之高度創作之發明。」從而爰引專利法第十九條、第二十條第二項審定不予
專利。一再訴願決定亦採取相同理由，認為本案應屬新型專利範圍，並以原處分未提
出任何引證案與本案相比較論述，原告所稱本案與其自行引證之美國專利案不同且具
進步性云云，顯屬誤解為由，駁回一再訴願。二、謹將原處分及一再訴願決定之錯誤
指出如下，以明本案確屬發明專利範疇，而非新型專利範疇：(一)在「習知的BGA 型半
導體封裝技術」中，採用支持框結合於BGA 基板上以從事封裝之技術思想，乃是「BG
A 型半導體封裝技術」中前所未有之尖端發明，絕非是單純支持框之形狀、構造或裝
置的新型創作，亦非在「習知的BGA 型半導體封裝技術」中早有結合使用支持框的事
實，而對該既有使用中的支持框的形狀、構造或裝置加以改良的創作。亦即，本案既
非單純之支持框的創作或改良，亦非單純習知 BGA之改良，而是一種結合支持框與BG
A 型半導體封裝技術之高度創作之發明。因在「習知的BGA 型半導體封裝技術」中，
本來就沒有所謂的「支持框」存在，又何來對舊有之「支持框」作改進﹖至原告於一
再訴願中自行引證美國USP 0000000號專利案，乃在證明「習知的BGA 型半導
體封裝技術」中，僅具有基板及IC晶片及球型，並不具有如本案之支持框，以顯示原
處分認定本案僅對原有之支持框的形狀、結構提供改進是錯誤的。一再訴願決定不察
，未引證任何先前技術文獻，即主觀認定本案不具進步性，實屬可議。(二)本案首先於
BGA 技術中結合使用支持框之構造，非但為一全新的技術思想，而且表現於下列功效
上，具有顯然的進步性（被告現行專利審查基準第一－二－二一頁第十九至二十行載
明：「顯然的進步．．．通常係表現於功效上」，而具有「顯然的進步，則為非能
輕易完成之發明」）：(1)於BGA 基板上結合支持框之主要功效為：本案塑模時之狀
態如附圖一所示。將上下之工模如附圖一般閉合，因承載基板由支持框向下模之模穴
壓下，可抑制承載基板之樹脂向下側回流進入。由於承載基板之底面上形成有與球型
作電氣性連接之部分（未以圖示），若承載基板之樹脂向下側回流進入，便會覆蓋住
此與球型作電氣性連接之部分，使其製品被當作不良產品處理。而本案於BGA 基板上
結合有支持框之構造，由於可抑制承載基板之樹脂向下側回流進入，可提供高信賴度
之半導體裝置，於塑模時抑制與球型之電氣性連接部分之不良功效。本案於球型形
成時之狀態如附圖二所示。於塑模時可抑制承載基板之樹脂向下側回流進入，所以銲
錫球等可安定地形成於所期望的承載基板上。亦即，本案於BGA 基板上結合有支持框
之構造，具有可提供高信賴度之半導體裝置，於球型形成時抑制與球型之電氣性連接
部分之不良功效。本案於閘切斷時之狀態如附圖三所示。本案於BGA 基板上結合有
支持框之構造，閘切斷時之壓力與電氣性之連接無關，主要係加諸於支持框上，具有
可於閘切斷時抑制不良，提供高信賴度之半導體裝置的功效。亦即，閘切斷時並不直
接施加壓力於裝置上，所以有於閘切斷時抑制不良，提供高信賴度之半導體裝置的功
效。本案依其支持框之形狀，預期可抑制因支持框之熱膨脹等所造成之半導體裝置
之歪曲，並可藉由支持框發揮散熱效果。(2)本案將支持框結合使用於BGA 基板上，具
有先行技術中所無法期待的：「具有可提供高信賴度之半導體裝置，於塑模時抑制
與球型之電氣性連接部分之不良功效；具有可提供高信賴度之半導體裝置，於球型
形成時抑制與球型之電氣性連接部分之不良功效；於閘切斷時抑制不良，可提供高
信賴度之半導體裝置功效；以及抑制因支持框之熱膨脹等所造成之半導體裝置之歪
曲，並可藉由支持框發揮散熱效果」等功效，是高度創作，當然應屬「發明」範疇。
三、本發明在美國及韓國，已經以近似的申請專利範圍取得幾乎許可登記。四、專利
法第十九條及第九十七條雖分別規定：「稱發明者，謂利用自然法則之技術思想之高
度創作」及「稱新型者，謂對物品之形狀、構造或裝置之創作或改良」，惟其係對發
明及新型標的作一宣示性之消極規定。亦即，發明或新型若不符專利法第十九條或第
九十七條之規定，即當分別排除於發明或新型專利範疇外。所謂不符專利法第十九條
之發明，依被告專利審查基準第一－一－二頁：「申請專利之標的不符專利法第十九
條定義之發明，其大致可歸納如下：自然法則本身；單純之發現；違反自然法則者；
非利用自然法則者；非技術思想者」可知，苟無上述任一情形者，即當符專利法第十
九條之發明定義性規定。而專利法第九十七條規定，依專利審查基準二－一－一及二
－一－二頁：「新型專利之標的應僅限於物品的形狀、構造或裝置」、「新型所稱之
物品，係具有一空間型態之實物」可知，新型專利之範疇乃僅消極排除抽象之技術思
想，並非關於物品之形狀、構造或裝置之創作發明即概屬新型之範疇，而不得准予發
明專利，此由專利審查基準第一－一－一頁中之陳述「發明係利用自然法則所產生之
技術思想，表現在物或方法或物的用途上者。」及「物的發明包括具有一定空間之機
器、裝置或產品等」實為明證，準此，被告以本案為裝置構造所為之改良設計，遽稱
不符發明專利要件，實有未當。五、發明與新型之專利三要件皆為新穎性、進步性、
產業上利用性，其分野揆諸世界各國制度與實務，唯進步性（亦即發明高度）之程度
差別。關於發明及新型在進步性之判斷，依專利法第二十條第二項：「發明係運用申
請前既有之技術或知識，而為熟習該項技術者所能輕易完成時．．．仍不得依本法申
請取得發明專利。」及同法第九十八條第二項：「新型係運用申請前既有之技術或知
識，而為熟習該項技術者所能輕易完成且未能增進功效時．．．仍不得依本法申請取
得新型專利」之規定可知，凡具物品性且能增進功效即當准新型專利，而發明之進步
性要求，則在是否為熟習該項技術者所能輕易完成，與是否屬裝置、構造之改良無
。是被告當不得以本案屬形狀、構造、裝置之改良創新，即謂不符發明之進步性要件
。六、是否具發明之進步性而屬非熟習該項技術者所能輕易完成，依專利審查基準第
一－二－一九頁：「輕易完成，係指不能超越熟習該項技術者所可預期的技術上的一
般發展，且單單可由先行技術推論而完成者」，此種發明進步性之判斷標準正可以美
國聯邦法院判例作一詮釋與呼應，該裁定略謂：「專利局不能僅以審查委員主觀認定
發明技藝為『改變微小』，而以『顯而易知性』（不具進步性）之理由，拒絕授與申
請人專利；必須要在『先前技藝』中有明示該種改變之可能，專利局才能據以拒絕授
與申請人專利。」在評估進步性時，苟非「先前技藝」有所「指示」或是「建議」該
種改變，致同一行業人士得以據以改變而產生專利申請人所揭露的「方法」以及「元
件」．．．不得遽認申請案不具進步性。若一發明非依先前技術所明示之改變可得，
或非單單可由先前技術推論而完成者，即符發明之進步性要求。本案之技術特徵斷非
熟習該項技術者僅憑推論可得，其具發明進步性甚明。七、綜上，原處分及一再訴願
決定均有可議之處，請為判決予以撤銷等語。
被告答辯意旨略謂︰一、原告認為本案首先提出一種於BGA 基板上結合使用支持框之
構造，並列舉此種結合所能達成之功效，因而認為本案為一具進步性之發明。二、專
利法第九十七條規定：「稱新型者，謂對物品之形狀、構造或裝置之創作或改良」；
同法第九十八條復規定：「．．．未能增進功效．．．，不得依本法申請取得新型專
利」。故一具進步性之專利申請案，如其創作性係就形狀、構造、裝置所為之創作、
改良，應屬新型範疇。三、本案係提供一種包含一用以固定支持IC晶片及基底之支持
框於BGA 基板上的構造，此種就一裝置構造所為之創作、改良，依專利法第九十七條
規定係屬新型範疇，難稱為一應具高度創作之發明。四、綜上所述，被告所為本案不
予專利之審定並無違法，原告之訴無理由，請予駁回等語。
    理  由
按稱發明者，謂利用自然法則之技術思想之高度創作，為專利法第十九條所規定。同
法第二十條第二項復規定，發明係運用申請前既有之技術或知識，而為熟習該項技術
者所能輕易完成時，雖無同條第一項所列情事，仍不得申請取得發明專利。本件原告
於八十四年一月二十七日以其「半導體裝置及其製造方法」係關於一種較佳封裝結構
及製造BGA 封裝之方法。在一種樹脂密封之BGA 封裝中，將一個用以固定支持半導體
元件（如IC晶片、電路板或電路膜等）的支持框以樹脂密封，密封所使用之模由上半
模及下半模所構成，下半膜具有多個突出物，分別位於與各外部端子對應之位置。模
設區分構造，構造中於用以區分之元件間設通氣孔等情，向被告申請發明專利。案經
被告審查不予專利。原告變更發明名稱為「半導體裝置」並修正申請專利範圍，申請
再審查結果，仍不予專利。原告循序起訴謂本案既非單純之支持框的創作或改良，亦
非單純習知BGA 之改良，而是一種結合支持框與BGA 型半導體封裝技術之高度創作之
發明。原告於一再訴願中自行引證美國USP 0000000號專利案，乃在證明「習
知的BGA 型半導體封裝技術」中，僅具有基板及IC晶片及球型，並不具有如本案之支
持框，本案將支持框結合使用於BGA 基板上，具有先行技術中所無法期待的：「具
有可提供高信賴度之半導體裝置，於塑模時抑制與球型之電氣性連接部分之不良功效
；具有可提供高信賴度之半導體裝置，於球型形成時抑制與球型之電氣性連接部分
之不良功效；於閘切斷時抑制不良，可提供高信賴度之半導體裝置功效；以及抑
制因支持框之熱膨脹等所造成之半導體裝置之歪曲，並可藉由支持框發揮散熱效果」
等功效。又本發明在美國及韓國，已經以近似的申請專利範圍取得幾乎許可登記。另
發明進步性之判斷標準可以前述美國聯邦法院判例作一詮釋與呼應（詳如事實欄所載
）云云。查本案係提供一種樹脂密封的BGA 封裝，包含一IC晶片、基底及用以固定支
持IC晶片及基底之支持框所組成，特徵在於支持框以與該支持框成預定對齊關係置於
基底，且不予IC晶片電氣連接。本案係對半導體裝置之BGA 封裝構造加以改良，特別
對支持框之形狀、結構予以改進，此種對形狀、構造及裝置之創作改良，不屬發明之
範疇。又本案將承載基底貼在引線框，以提高其使用效率；澆口和承載基底不接觸，
以避免除去澆口時應力施加於承載基底之問題；利用金屬彈性推擠基底以提高可靠性
；將塑模樹脂封閉至側面以避免翹曲等，皆係就既有之形狀、結構提供改良，為熟習
該項技藝者所能輕易完成者，亦非利用自然法則之技術思想之高度創作。另本案支持
框之構造僅係以簡單之幾何構形，使BGA 封裝定位於模具之凹穴中，此支持框之配置
僅係就一裝置在形狀及構造上作改進，且為熟習該項技藝者所能輕易完成。故本案並
非利用自然法則之技術思想之高度創作，非屬發明專利之範疇等情，業經被告答辯及
一再訴願決定指明，並有相關資料附原處分卷可供比對參酌。且本件經經濟部受理原
告訴願後，曾囑請國立交通大學審查結果亦表示相同意見無訛，有審查意見書附原訴
願卷足憑，被告所辯，洵屬可採。至本案是否構成新型專利，非本件審究範圍；又得
否取得美、韓等國相關專利或美國法院判例之見解如何，因國情、制度各殊，均無從
執為本案應予發明專利之論據。從而，原告前揭主張，要無足取，原處分為不予專利
之審定及一再訴願決定遞予維持，俱無違誤之可言。原告起訴意旨，難謂有理，應予
駁回。兩造其餘訴辯事由，與判決結果無影響，不復申論，併此明。
據上論結，本件原告之訴為無理由，爰依行政訴訟法第二十六條後段，判決如主文。
中    華    民    國     八十九      年      三      月     二十三      日
                    行 政 法 院 第 一 庭
                                審 判 長 評  事      藍  獻  林
                                         評  事      徐  樹  海
                                         評  事      黃  璽  君
                                         評  事      廖  宏  明
                                         評  事      鄭  忠  仁
右  正  本  證  明  與  原  本  無  異
                                         法院書記官  邱  彰  德
中    華    民    國     八十九      年      三      月     二十四      日


司法院資訊處製作；財團法人民間司法改革基金會備份。
